【裁判字號】    94,訴,1858
【裁判日期】    950530
【裁判案由】    贈與稅
【裁判全文】
臺北高等行政法院判決
                                     94年度訴字第01858號
                              .
原      告  甲○○
訴訟代理人  乙○○
被      告  財政部臺北市國稅局
代  表  人  張盛和（局長）住同上
訴訟代理人  丙○○
上列當事人間因贈與稅事件，原告不服財政部中華民國94年5月3
0日案號：第 00000000號訴願決定，提起行政訴訟。本院判決如
下：
    主  文
原告之訴駁回。
訴訟費用由原告負擔。
    事  實
一、事實概要：
    緣原告之養母白招治於民國（下同）81年3 月31日、同年4
    月1 日及同年7 月9 移轉現金（銀行存款）與其養孫女白清
    香、白清霞及原告各新臺幣（下同）9,700,000 元、10,869
    ,390 元 及6,000,000 元，惟未依規定辦理贈與稅申報，案
    經被告查獲，乃依查得資料核定贈與總額為26,569,390元，
    贈與淨額為26,119,390元，贈與稅額8,359,006 元，並按核
    定應納稅額加處1 倍之罰鍰計8,359,006 元。贈與人白招治
    不服，主張被告誤將暫存款項視為贈與財產云云，申經復查
    結果，獲准變更核定贈與總額為23,569,390元，贈與淨額23
    ,119,390 元 及罰鍰為7,159,006 元。贈與人仍表不服，提
    起訴願，經遭駁回；嗣贈與人白招治於90年11月29日（訴願
    決定後）死亡，原告基於繼承人之身分，提起行政訴訟，被
    告以贈與人於本案尚未確定前死亡，違章主體已不存在為由
    ，乃註銷罰鍰7,159,006 元。經本院93年11月4 日92年度訴
    字第2182號判決略以，被告認本件係屬贈與關係，惟對於贈
    與人白招治所贈與原告6 百萬元部分未予以扣減，容有未洽
    ；因贈與稅採累進稅率核課，對一部分贈與無從分割計算為
    由，將訴願決定及原處分（復查決定）均撤銷，著由被告另
    為適法之處分。案經被告重核復查決定，准予核減贈與額6,
    000,000 元，變更核定贈與總額為17,569,390元，淨額為17
    ,119,390 元 。原告仍不服，提起訴願遭決定駁回，遂提起
    本件行政訴訟。
二、兩造聲明：
    (一)原告聲明求為判決：1.訴願決定、原處分均撤銷。
                        2.訴訟費用由被告負擔。
    (二)被告聲明求為判決：1.駁回原告之訴。
                        2.訴訟費用由原告負擔。
三、兩造之爭點：被告機關重核復查決定，准予核減贈與額6,00
    0,000元，變更核定贈與總額為17,569,390元，淨額為17,11
    9,390元，是否適法？
    (一)原告主張之理由：
      1.按改制前行政法院39年判字第 2號：「行政官署對於人
        民有所處罰，必須確實證明其違法之事實。倘不能確實
        證明違法事實之存在，其處罰即不能認為合法。」
      2.行政程序法第5 條規定，行政行為之內容應明確。同法
        第6 條與第8 條亦明文規定，行政行為，非有正當理由
        ，不得為差別待遇。應以誠實信用之方法為之，並應保
        護人民正當合理之信賴。且依該法第36條規定：「行政
        機關應依職權調查證據，不受當事人主張之拘束，對當
        事人有利及不利事項一律注意。」
      3.按財政部75年3月28日台財稅字第7533353號函：「核課
        期間內發單係指於核課期間內將稅單合法送達」，又依
        財政部75年6月19日台財稅字第7549653號函：「變更納
        稅義務人名義須於核課期間內依法送達」（證1）。
      4.原告業已辦竣限定繼承，依法應無再繳納贈與稅之責：
        (1)按本件之納稅義務人白招治於90年11月29日死亡，原
          告已依法向管轄法院辦竣限定繼承，亦有台灣台北地
          方法院91年2月1日核發之91年度繼字第 115號民事裁
          定（證2）可證。
        (2)依被告以本件屬贈與人贈與行為核課贈與稅之旨，因
          原告已依民法第1154條規定，繼承人得限定以因繼承
          所得之遺產，償還被繼承人之債務，業已辦峻限定繼
          承，僅涉及遺產執行問題，惟原告依被告所核發白招
          治之遺產清單（證 3）內所示，原告並未繼承白招治
          之遺產，則被告實無向原告課徵本件贈與稅之理；且
          依遺產及贈與稅法第7 條規定，贈與稅之納稅義務人
          為贈與人即白招治。
      5.況且被告認定原告有受贈 6,000,000元一事，亦經鈞院
        92年度訴字第2182號判決駁回確定，有判決書可證（證
        4 ），則原告並非受贈人至明，顯無承擔本件贈與稅之
        責；又依前揭判例，被告必須對原告另有「確實證明違
        法之事實存在」，始有再向原告課徵贈與稅之必要。
      6.查本件之贈與日期為81年 3月31日，有被告開立之81年
        度贈與稅繳款書（證5）足稽，而被告以其核課期間為7
        年，則至88年已屆滿之；且依前述財政部函釋，稅單與
        變更納稅義務人名義須於核課期間內合法送達，則被告
        將納稅義務人白招治變更為原告，顯亦非法所許。另本
        件繳納期間原至88年 6月15日止，依稅捐稽徵法第23條
        規定，迄93年6月其5年之徵收期間亦屆滿。
      7.行政處分於送達始生效力，而稅捐之核課期間最長為7
        年，徵收期間為5 年：
        (1)按行政程序法第 110條規定：「書面之行政處分自送
          達相對人及已知之利害關係人起；書面以外之行政處
          分自以其他適當方法通知或使其知悉時起，依送達、
          通知或使知悉之內容對其發生效力。…」（證6）
        (2)原告於94年2月4日始接獲被告發文日期94年1月6日發
          文字號財北國稅法字第0930247029號函與本件81年度
          贈與稅繳款書。（證5）
        (3)依前述條文規定，行政處分之生效以送達始生效力，
          且依稅捐稽徵法第21條規定，稅捐之核課期間為 5年
          或7年，另同法第23條稅捐之徵收期間為5年，則本件
          自81年 3月31日至原告於94年2月4日收受本件行政處
          分書時，顯已逾法定之核課期間；且原徵收期間至88
          年6月15日止，亦已超過法定之徵收期間至明。
      8.本件行政處分應無效：
        (1)依行政程序法第 112條規定：「行政處分一部分無效
          者，其他部分仍為有效。但除去該無效部分，行政處
          分不能成立者，全部無效。」（證6）
        (2)鈞院92年度訴字第2182號判決（證 4）就本件對原告
          之行政處分，已判決「訴願決定、原處分（即復查決
          定）均撤銷」確定在案。在該判決書內，就被告認定
          原告有受贈 600萬元一事，已判決駁回被告之聲明。
          則本件就原告之行政處分既已判決撤銷（即無效），
          依前述法文，除去原告之無效行政處分，即不能再成
          立之，本件之行政處分應屬無效。
    (二)被告主張之理由：
      1.按「稅捐之核課期間，依左列規定：…三、未於規定期
        間內申報，或故意以詐欺或其他不正當方法逃漏稅捐者
        ；其核課期間為 7年。」、「依第39條暫緩移送法院強
        制執行或其他法律規定停止稅捐之執行者，第一項徵收
        期間之計算，應扣除暫緩執行或停止執行之期間。」及
        「納稅義務人應納稅捐，於繳納期間屆滿30日後仍未繳
        納者，由稅捐稽徵機關移送法院強制執行。但納稅義務
        人已依第35條規定申請復查者，暫緩移送法院強制執行
        。」分別為稅捐稽徵法第21條第1項第3款、第23條第 3
        項及第39條第 1項所明定。又「凡經常居住中華民國境
        內之中華民國國民，就其在中華民國境內或境外之財產
        為贈與者，應依本法規定，課徵贈與稅。」、「本法稱
        贈與，指財產所有人以自己之財產無償給與他人，經他
        人允受而生效力之行為。」、「贈與稅按贈與人每年贈
        與總額，減除第21條規定之扣除額及第22條規定之免稅
        額後之課稅贈與淨額，依左列規定稅率課徵之：…十三
        . 超過14,400,000元至28,800,000元者，就其超過額課
        徵 40%。」、「贈與稅納稅義務人，每年得自贈與總額
        中減除免稅額 450,000元。」及「除第20條所規定之贈
        與外，贈與人在 1年內贈與他人之財產總值超過贈與稅
        免稅額時，應於超過免稅額之贈與行為發生後30日內，
        向主管稽徵機關依本法規定辦理贈與稅申報。」分別為
        行為時遺產及贈與稅法第3條第1項、第4條第2項、第19
        條、第22條及第24條第 1項所明定。次按「當事人主張
        事實須負舉證責任，倘其所提出之證據不足為主張事實
        之證明，自不能認其主張之事實為真實。」、「動產所
        有權之歸屬，原以占有為要件，此項存款既係被繼承人
        之名義存入，其物權為存款人所有，存款未提領以前，
        不能指為他人所有，否則權利義務之主體無從確定，物
        權陷於紊亂，被繼承人以其自己名義開立存戶，將存款
        存入銀行、郵局及公司，其存款自屬被繼承人所有。」
        改制前行政法院36年判字第16號及62年判字第 127號著
        有判例。
      2.本件贈與人於81年間出售土地所取得之價款支票 4張計
        26,900,190元，贈與人將其中3張支票，分別於同年3月
        31日存入其孫女白清香君銀行帳戶 9,700,000元，於同
        年4月1日存入其孫女白清霞郵局帳戶10,869,390元，於
        同年7月9日存入原告銀行帳戶 6,000,000元，贈與人未
        依限申報贈與稅，經被告核定贈與總額為26,569,390元
        ，淨額為26,119,390元，贈與人不服，申經復查結果，
        變更核定贈與總額23,569,390元，贈與淨額23,119,390
        元，訴經鈞院判決撤銷重核，經被告重行核定贈與總額
        為17,569,390元，淨額為17,119,390元。
      3.原告主張已辦竣限定繼承，已無再繳納贈與稅之責及已
        逾法定徵收及核課期間等情，均業經鈞院92年度訴字第
        2182號判決審酌論駁在案，惟因原告分別支出 4百萬元
        及 2百萬元匯入靈泉襌寺，認係在調查基準日前轉回，
        又贈與稅採累進稅率核課，對一部分贈與無從分割計算
        ，從而撤銷訴願決定及原處分，經被告重核復查決定核
        減贈與額 6百萬元，合先陳明。查本件贈與人分別於81
        年3月31日存入其孫女白清香銀行帳戶9,700,000元，於
        同年4月1日存入其孫女白清霞郵局帳戶10,869,390元及
        於同年7月9日存入原告銀行帳戶 6,000,000元，贈與人
        未依限申報贈與稅之事實，為原告所不爭，依首揭規定
        ，本件核課期間係為 7年，又本案因申請復查而暫緩執
        行，徵收期間應予扣除暫緩執行之期間，徵諸首揭規定
        ，本件尚無逾核課期間及徵收期間之情事；而贈與人於
        訴願決定後死亡，對於本稅部分自對其繼承人發生效力
        ，被告無須再對繼承人重新送達稅單，原告主張顯係誤
        解，核不足採；又原告業已辦理限定繼承係僅涉及遺產
        執行，與本件核課贈與稅案無涉，併予陳明。
      4.據上論述，本件所為重核復查、訴願決定均無違誤，為
        此請求判決如被告答辯之聲明。
    理  由
一、按「凡經常居住中華民國境內之中華民國國民，就其在中華
    民國境內或境外之財產為贈與者，應依本法規定，課徵贈與
    。」、「本法稱贈與，指財產所有人以自己之財產無償給與
    他人，經他人允受而生效力之行為。」、「除第20條所規定
    之贈與外，贈與人在1 年內贈與他人之財產總值超過贈與稅
    免稅額時，應於超過免稅額之贈與行為發生後30日內，向主
    管稽徵機關依本法規定辦理贈與稅申報。」，分別為行為時
    遺產及贈與稅法第3 條第1 項、第4 條第2 項及第24條第1
    項所明定。次按「稅捐之核課期間，依左列規定：…3 、未
    於規定期間內申報，或故意以詐欺或其他不正當方法逃漏稅
    捐者；其核課期間為7 年。」、「依第39條暫緩移送法院強
    制執行或其他法律規定停止稅捐之執行者，第1 項徵收期間
    之計算，應扣除暫緩執行或停止執行之期間。」及「納稅義
    務人應納稅捐，於繳納期間屆滿30日後仍未繳納者，由稅捐
    稽徵機關移送法院強制執行。但納稅義務人已依第35條規定
    申請復查者，暫緩移送法院強制執行。」分別為稅捐稽徵法
    第21 條 第1 項第3 款、第23條第3 項及第39條第1 項所明
    定。
二、本件被告遵照本院93年11月4 日92年度訴字第2182號判決撤
    銷意旨，重核復查決定，准予核減贈與額6,000,000 元，變
    更核定贈與總額為17,569,390元，淨額為17,119,390元；原
    告仍不服，提起訴願遭決定駁回，循序起訴意旨略以：原告
    業已辦竣限定繼承，且並未繼承白招治之遺產，被告自不得
    向原告課徵本件贈與稅；再依遺產及贈與稅法第7 條規定，
    贈與稅之納稅義務人為贈與人即白招治，原告依法應無繳納
    贈與稅之責；被告認定原告有受贈6,000,000 元一事，業經
    鈞院92年度訴字第2182號判決「訴願決定、原處分（即復查
    決定）均撤銷」確定在案，在該判決書內，就被告認定原告
    有受贈600 萬元一事，已判決駁回被告之聲明，則原告並非
    受贈人至明，顯無承擔本件贈與稅之責；且本件就原告之行
    政處分既已判決撤銷（即無效），依行政程序法第112 條規
    定，除去原告之無效行政處分，即不能再成立之，本件之行
    政處分應屬無效云云。
三、查原告之養母白招治於81年3 月31日、同年4 月1 日及同年
    7 月9 移轉現金（銀行存款）與其養孫女白清香、白清霞及
    原告各9,700,000 元、10,869,390元及6,000,000 元之事實
    ，為原告所不爭並有相關支票及銀行存褶影本附原處分卷可
    稽；經被告核定贈與總額為26,569,390元，淨額為26,119,3
    90元，贈與人不服，申經復查結果，變更核定贈與總額23,5
    69,390元，贈與淨額23,119,390元，訴經本院判決93年11月
    4 日92年度訴字第2182號判決略以被告認本件係屬贈與關係
    ，惟對於贈與人白招治所贈與原告6 百萬元部分未予以扣減
    ，容有未洽〈其餘部份，認定原告主張無理由〉；惟因贈與
    稅採累進稅率核課，對一部分贈與無從分割計算為由，將訴
    願決定及原處分（復查決定）均撤銷，著由被告另為適法之
    處分在案；被告遵照該判決撤銷意旨，重核復查決定，准予
    核減贈與額6,000,000 元，變更核定贈與總額為17,569,390
    元，淨額為17,119,390元各情，亦有本院93年11 月4日92年
    度訴字第2182號判決附卷可稽。按「動產所有權之歸屬，原
    以占有為要件，此項存款既係被繼承人之名義存入，其物權
    為存款人所有，存款未提領以前，不能指為他人所有，否則
    權利義務之主體無從確定，物權陷於紊亂，被繼承人以其自
    己名義開立存戶，將存款存入銀行、郵局及公司，其存款自
    屬被繼承人所有。」前行政法院62年度判字第127 號著有判
    例可資參照。本件被繼承人白招治於81年3 月31日、同年4
    月1 日及同年7 月9 移轉現金（銀行存款）與其養孫女白清
    香、白清霞及原告名下，揆諸上開判例說明，應屬贈與行為
    ；其中關於白清香受贈部分，於87年4 月27日轉回300 萬元
    予被繼承人乙節，經被告機關查核相關銀行資料影本尚可勾
    稽，且在調查基準日87年8 月3 日之前轉回，業經被告於最
    初復查決定已准予追減系爭贈與額300 萬元在案；另原告受
    贈600 萬元部份，既於81年7 月、8 月間為被繼承人匯予靈
    泉禪寺600 萬元，且係在調查基準日87年8 月3 日之前轉回
    ，被告自應准予追減系爭贈與額600 萬元（本院上揭92年度
    訴字第2182號確定判決意旨）；是被告重核復查決定，准予
    核減贈與額6,000,000 元，變更核定贈與總額為17,569,390
    元，淨額為17,119,390元，洵無不合。
四、原告雖以前情據為爭執，惟查：
（一）按未於規定期間內申報，或故意以詐欺或其他不當方法逃
      漏稅捐者；其核課期間為7 年，為上揭稅捐稽徵法第21條
      第1 項第3 款所明定，本件原告之被繼承人白招治於81年
      間出售土地所取得之價款支票4 張計26,900,190元，其中
      3 張支票，分別於81年3 月31日、同年4 月1 日及同年7
      月9 日移轉現金（銀行存款）與其養孫女白清香、白清霞
      及原告各9, 700,000元、10,869,390元及6,000,000 元之
      事實，已如前述，惟未依規定辦理贈與稅申報，案經被告
      查獲；是依上開法條之規定，本件核課期間為7 年。查本
      件贈與稅繳納期間為88年4 月16日至同年6 月15日，被告
      並於88年3 月5 日以5Ｚ000000000 號處分書，處贈與人罰
      鍰83,59,000 元，有81年度贈與稅繳款書及處分書各一份
      附原處分卷足憑，而被繼承人白招治前於88年7 月14日合
      法提起復查，且係於訴願決定後之90年11月29日死亡，此
      亦為原告所不爭執，並有復查申請書附原處分卷可稽；被
      繼承人既於訴願決定後死亡，系爭贈與稅本稅之公法上租
      稅債務，因不具一身專屬性，應依民法繼承規定處理，如
      繼承人未拋棄繼承，自應由繼承人繼承該項公法上租稅債
      務；本件對於贈與稅本稅部分自對其繼承人發生效力，被
      告機關自無須再對於繼承人重新送達稅單；又本件因申請
      復查而暫緩執行，徵收期間應予扣除暫緩執行之期間，徵
      諸首揭規定，本件尚無逾核課期間及徵收期間之情事；原
      告主張伊非贈與人，且依財政部75年6 月19日台財稅第
      7549653 號函「變更納稅義務人名義須於核課期間內依法
      送達。」原告於92年2 月4 日始接獲被告「變更納稅義務
      人」之通知函及繳款書，已逾核課與徵收期間，依法被告
      不得核課本案之贈與稅云云，容有誤解，容非可採。
（二）依民法第1154條第1 款規定：「繼承人得限定以因繼承所
      得之遺產，償還被繼承人之債務。」，足認限定繼承僅涉
      及遺產執行之問題，與確定公法上租稅債務是否存在之行
      政訴訟程序無涉；本件原告主張其業向管轄法院辦竣限定
      繼承，並提出台灣台北地方法院91年2 月1 日核發之91年
      度繼字第115 號民事裁定一紙為證；惟此僅係原告得限定
      以因繼承所得之遺產，償還被繼承人之債務；而本件乃被
      告就被繼承人贈與行為所為核課贈與稅，二者並不相涉，
      原告主張伊已辦畢限定繼承，被告不應對其課徵贈與稅云
      云，亦非可採。
（三）本院92年度訴字第2182號判決係以被告認本件係屬贈與關
      係，惟對於贈與人白招治所贈與原告6 百萬元部分未予以
      扣減，容有未洽；因贈與稅採累進稅率核課，對一部分贈
      與無從分割計算為由，將訴願決定及原處分（復查決定）
      均撤銷，著由被告另為適法之處分；被告遵照該判決撤銷
      意旨，重核復查決定，准予核減贈與額6,000,000 元，變
      更核定贈與總額為17,569,390元，淨額為17,119,390元，
      容無不合。此與行政程序法第112 條規定無涉，原告主張
      行政處分既已判決撤銷（即無效），依行政程序法第112
      條規定，除去原告之無效行政處分，即不能再成立之，本
      件之行政處分應屬無效云云，容有誤解，並非可採。
五、綜上所述，原告起訴論旨，並非可採；被告機關重核復查決
    定，准予核減贈與額6,00 0,000元，變更核定贈與總額為17
    ,569,390 元，淨額為17,11 9,390元，並無違誤，訴願決定
    遞予維持，亦無不合；原告訴請撤銷，為無理由，應予駁回
    。
六、兩造其餘主張陳述，於判決結果不生影響，無庸一一論列，
    併予敘明。
據上論結，本件原告之訴為無理由，爰依行政訴訟法第98條第3
項前段，判決如主文。
中    華    民    國    95    年    5    月    30    日
                  第六庭審判長法  官   黃清光
                              法  官   陳鴻斌
                              法  官   許瑞助
上為正本係照原本作成。
如不服本判決，應於送達後20日內，向本院提出上訴狀並表明上
訴理由，如於本判決宣示後送達前提起上訴者，應於判決送達後
20日內補提上訴理由書（須按他造人數附繕本）。
中    華    民    國    95    年     5    月   30     日
                              書記官   吳芳靜


司法院資訊處製作；財團法人民間司法改革基金會備份。
